【裁判字號】    90,台上,4440
【裁判日期】    900719
【裁判案由】    誣告等罪
【裁判全文】
最高法院刑事判決                                九十年度台上字第四四四○號
    上  訴  人  甲○○
                乙○○
右上訴人等因誣告等罪案件，不服台灣高等法院台南分院中華民國八十七年二月十九
日第二審判決（八十六年度上訴字第一八六一號，起訴案號：台灣台南地方法院檢察
署八十四年度偵字第九八一七號），提起上訴，本院判決如左：
    主  文
原判決關於誣告部分撤銷，發回台灣高等法院台南分院。
其他上訴駁回。
    理  由
一、撤銷發回部分：
本件原判決認定上訴人甲○○原係高雄縣病患家事服務職業工會（下稱高雄縣病患服
務工會）第一屆常務理事，任期自民國八十一年六月二十二日起至八十三年四月十三
日止，負責該工會會務之管理，並持有該工會之圖記及其他文書資料，乃為該工會處
理事務之人，聘其夫即上訴人乙○○為顧問。該會於八十三年四月十八日，在高雄長
庚醫院地下室辦理選舉第二屆會員代表後，經高雄縣政府以八十三年五月十一日八三
府勞組字第六七○三○號函示，以該工會未依照工會會員代表大會選舉辦法及相關規
定，認定選舉無效，應另擇期重新辦理選舉。上訴人等因與其他會員間之糾紛強烈，
又經高雄縣政府一再函請該工會儘速召開理、監事會，仍置之不理，並拒絕移交，且
共同基於概括之犯意聯絡，自八十三年十月二十二日起，繼續以甲○○為高雄縣病患
服務工會常務理事之名義，對外行文，而偽造該工會名義之文函，發函給行政院政風
室、法務部調查局、台灣高雄地方法院檢察署、行政院勞工委員會、台灣省政府辦公
室、台灣省政府政風室等單位，致生損害於該工會，並意圖使高雄縣政府勞工組織股
股長劉文澤受刑事及懲戒處分，於偽造之上開函件中向上列有偵查犯罪及懲戒權限之
台灣高雄地方法院檢察署等單位，以承辦人劉澤仁（該函及原判決均誤為劉文澤）有
「假藉職務上掌管業務之機會，包庇該工會前監事張昭美等人，裁定該工會八十三年
四月十八日第二屆會員代表大會選舉無效，並限期整理，組織整理小組，干涉該工會
會務進行，涉有職罪嫌」等內容為誣告。甲○○又於八十三年十一月五日及十一月
十一日，獨自再假借工會名義，以該工會常務理事之名義，發函召開臨時會員大會，
亦足生損害於該工會等情。因而撤銷第一審不當之科刑判決，認上訴人等成立行使偽
造私文書罪與誣告罪，所犯二罪間有方法結果之牽連關係，從一重論處上訴人等共同
意圖他人受刑事處分，向該管公務員誣告罪刑，固非無見。
惟查：(1)、共同正犯之成立，除共同實施犯罪行為者外，其就他人之行為負共犯之責
者，以有意思聯絡為要件。乙○○自始否認有參與偽造私文書、誣告犯行，本件以高
雄縣病患服務工會常務理事之名義對外行文，發函行政院政風室、法務部調查局、台
灣高雄地方法院檢察署、行政院勞工委員會、台灣省政府主席辦公室、台灣省政府政
風室等單位，指控劉文澤有「假藉職務上掌管業務之機會，包庇該工會前監事張昭美
等人，裁定該工會八十三年四月十八日第二屆會員代表大會選舉無效，並限期整理，
組織整理小組，干涉該工會會務進行，涉有職罪嫌」等情之文書，僅甲○○具名，
乙○○並無具名（見偵字第二三九六七號卷第八十頁至第八十二頁反面、第八十七頁
、第八十八頁），且台灣高雄地方法院檢察署八十四年度偵字第一○三四號劉澤仁瀆
職案件，亦僅列甲○○為告發人，未將乙○○列為告發人（見偵字第八八八號卷第三
十九頁），何況甲○○於偵查中亦供稱移交事係伊個人之意思（見偵字第二三九六七
號卷第一三六頁反面、第一三七頁），則乙○○究竟與甲○○有如何之犯意聯絡、行
為分擔，原判決未說明所憑之證據及認定之理由，自有判決理由不備之違法。(2)、刑
法第一百六十九條第一項之誣告罪，係以意圖他人受刑事或懲戒處分，向該管公務員
誣告為構成要件；故該項犯罪不特須指出具體事實，足以使人受刑事或懲戒處分且須
明知其為虛偽，具有故意構陷之情形始能成立；如對於事實有所誤認，即缺乏此種意
思條件，自難令負誣告責任。本件甲○○以高雄縣病患服務工會常務理事之名義發函
行政院政風室、法務部調查局、台灣高雄地方法院檢察署……等單位，指控劉澤仁（
函文誤為劉文澤）「涉有職罪嫌」等情，固經台灣高雄地方法院檢察署檢察官八十
四年度偵字第一○三四號就劉澤仁為不起訴處分（見偵字第八八八號偵查卷第三十九
頁），然上訴人等就此否認虛構事實誣陷，原判決就上訴人是否明知其為虛偽故意構
陷，及對於事實是否出於誤認缺乏誣告之意思，則未說明，亦有判決理由不備之嫌。
(3)、連續犯以基於概括犯意，連續數行為而犯構成要件相同之罪名為要件。甲○○以
高雄縣病患服務工會常務理事之名義，發函給行政院政風室、法務部調查局、台灣高
雄地方法院檢察署、行政院勞工委員會、台灣省政府辦公室、台灣省政府政風室等單
位，申訴劉澤仁（誤為劉文澤）涉嫌瀆職乙事，雖有數個行為，然內容相同，不過僅
為一個誣告行為，殊與連續數行為而犯同一之罪名者以一罪論之要件不合（參照本院
四十五年台上字第八六九號判例意旨），原判決論以連續犯，亦有判決適用法則不當
之違法。上訴人等上訴指摘原判決不當，均為有理由，應認原判決關於誣告部分（含
裁判上一罪之行使偽造私文書部分）有撤銷發回更審之原因。
二、上訴駁回部分：
按刑事訴訟法第三百七十六條所列各罪之案件，經第二審判決者，不得上訴於第三審
法院，刑事訴訟法第三百七十六條定有明文。本件上訴人等共同侵占部分，原審係依
刑法第三百三十五條第一項論處罪刑，查該項係刑事訴訟法第三百七十六條第三款之
案件。依首開說明，既經第二審判決，自不得上訴於第三審法院，上訴人等竟就此部
分一併提起上訴，顯為法所不許。
據上論結，應依刑事訴訟法第三百九十七條、第四百零一條、第三百九十五條前段，
判決如主文。
中      華      民      國     九十     年      七      月     十九     日
                              最高法院刑事第十庭
                                  審判長法官  陳  炳  煌
                                        法官  陳  正  庸
                                        法官  吳  信  銘
                                        法官  徐  文  亮
                                        法官  張  春  福
      右正本證明與原本無異
                                              書  記  官
中      華      民      國     九十     年      七      月    二十四    日


司法院資訊處製作；財團法人民間司法改革基金會備份。
